【裁判字號】    97,訴,1005
【裁判日期】    971023
【裁判案由】    偽造文書
【裁判全文】
臺灣臺北地方法院刑事判決              97年度訴字第1005號
公  訴  人  臺灣臺北地方法院檢察署檢察官
被      告  乙○○
選任辯護人  劉世興律師
上列被告因偽造文書案件，經檢察官提起公訴（97年度偵緝字第
770號）及移送併辦（97年度偵緝字第453號），本院判決如下：
    主  文
乙○○行使偽造私文書，足以生損害於他人，處有期徒刑陸月，
如易科罰金，以銀元參佰元即新臺幣玖佰元折算壹日，減為有期
徒刑參月，如易科罰金，以銀元參佰元即新臺幣玖佰元折算壹日
。偽造之「陳鴻德」署押壹枚，沒收之。
    犯罪事實
一、劉閎燊（詐欺部分經本院以94年度易字第2044號判處有期徒
    刑1年2月，減為有期徒刑7月，經臺灣高等法院以96年度上
    易字第3015號判決駁回上訴確定）、乙○○於民國92年2、3
    月間，因得知甲○○涉嫌施用毒品案件，經臺北市東區憲兵
    隊函送國防部北部地方軍事法院檢察署偵辦，且甲○○亟思
    脫免牢獄之災，竟共同意圖為自己不法所有，基於犯意聯絡
    ，先由劉閎燊向甲○○佯稱其有管道可以解決，甲○○遂於
    同年3月23日前往臺北市○○○路與劉閎燊碰面，旋即搭乘
    劉閎燊駕駛之自小客車前往臺北市士林區○○○路與中正路
    口之麥當勞速食店附近與乙○○會面，將基本資料交付與乙
    ○○，而乙○○先向甲○○偽稱其姓名為「陳鴻德」，並與
    劉閎燊共同向甲○○誆稱其是軍人世家，爺爺是先總統蔣公
    的秘書，與軍中有深厚的淵源，有把握可以解決此事，需新
    臺幣（下同）50萬元費用等語，致甲○○陷於錯誤，而乙○
    ○另要求蔡宗軒（另經本院判處罪刑確定並執行完畢）開車
    搭載其前往取款，蔡宗軒得知上開犯罪計畫後，竟未拒絕，
    而與乙○○共同意圖為自己不法之所有，基於犯意聯絡，於
    同年3月27日，由蔡宗軒先以電話詢問甲○○已否將錢準備
    妥後，續由蔡宗軒駕駛自用小客車搭載乙○○，前去接李信
    皇，並共同前往臺北縣某修車廠交付20萬元予乙○○；另於
    同年4月間，甲○○在基隆市○○區○○街260號之欣欣幼稚
    園附近，交付10萬元與乙○○；復於同年4月底5月初，在欣
    欣幼稚園附近交付現金10萬元及面額10萬元（發票日92年4
    月24日、支票號碼：GC0000000號）之支票1紙予乙○○（詐
    欺部分經本院94年度易字第2044號判處有期徒刑1年6月，減
    為有期徒刑9月，業經臺灣高等法院96年度上易字第3015號
    駁回上訴確定），甲○○為恐雙方口說無憑，要求乙○○寫
    下收據以為保障，乙○○遂另行基於偽造私文書之犯意，以
    「陳鴻德」名義，偽造內容為「陳鴻德」向甲○○借款50萬
    元，並偽簽「陳鴻德」簽名及捺印各1枚之收據1紙，於收取
    上開款項後，旋交付甲○○以行使之，足以生損害於甲○○
    。而乙○○於收受上開款項後，甲○○上開所涉毒品案件，
    仍遭軍事檢察官偵查起訴，並經國防部北部地方軍事法院於
    92年7月2日以92年信判字第197號判處有期徒刑7月，始知上
    情。
二、案經臺灣臺北地方法院檢察署檢察官自動簽分偵查起訴。
    理  由
壹、程序部分：
    被告及辯護人對於公訴人所提之證據資料及以下本院作為判
    斷依據之各項證據資料，均同意或不爭執其證據能力，本院
    審酌該等言詞供述及書面作成時之情況認為適當，均無不宜
    作為證據之情事，依刑事訴訟法第159條之5規定，均得作為
    證據。
貳、實體部分
一、訊據被告乙○○矢口否認有何偽造私文書之犯行，辯稱：伊
    沒有拿過陳鴻德名義的收據給甲○○，只有給過酒單，本件
    扣案之收據亦非伊所製作，而係劉閎燊所作，劉閎燊製作當
    時伊並不在現場，又雖證人甲○○、李周金鳳、王久因證稱
    有看過陳鴻德名義之收據，但無法證明收據上有伊簽署「陳
    鴻德」姓名之署押及指紋，且系爭收據已被撕毀不存在，無
    法證明是出自伊之手；又縱或伊真有簽立收據，亦是在收到
    甲○○50萬元後所給之收據，係為確保詐欺犯行之繼續，故
    偽造私文書應在詐欺犯意內，認與前案之詐欺罪有裁判上一
    罪關係，應為免訴判決云云，經查：
（一）上揭犯罪事實，業據告訴人甲○○於92年6月16日憲兵隊
      詢問時指稱：92年3月間因毒品案件被查獲，移送北部地
      區軍事法院，聽說劉閎燊有背景，所以請其幫忙可否讓
      伊不用執行戒治，劉閎燊便介紹朋友「陳鴻德」小陳給
      伊認識，佯稱要擺平這件事的代價需50萬元... 交錢後，
      為保障自己，要求陳鴻德開立借據，借據內容為陳鴻德本
      人向甲○○借50萬元，大致內容如此，第3次付款後聯絡
      不到陳鴻德，便轉而找劉閎燊，要求劉閎燊把陳鴻德找出
      來，劉閎燊卻表示聯絡不到陳鴻德，遂要求劉閎燊另立借
      據，因為發現陳鴻德所開立之借據，其姓名是假的，而被
      告乙○○即為伊所見到的陳鴻德本人等語（93年度偵字第
      11701號偵查卷第13至15頁），後於本院94年度易字第
      2044號案件96年9月5日審理期日到庭證稱：... 交錢給乙
      ○○，好像有拿到一個收據，收據內容因太久忘記了，借
      據上的「陳鴻德」也就是小陳，借據是「陳鴻德」親字簽
      給伊的，是伊母親要陳鴻德寫收據的等語，復於本案偵查
      中證稱：92年4月底、5月初在欣欣幼稚園交給乙○○10萬
      元支票時，他有開一張收據，其簽名是簽陳鴻德三字，內
      容大概是他拿到50萬元等語明確（96年度偵字第23520號
      卷第5頁），並有證人李周金鳳於92年6月7日憲兵隊詢問
      時證述：第3次交錢時，有要求陳鴻德寫下借據1份為保障
      ，但後來伊兒子還是接到傳票，且發現借據上所留之地址
      並不存在，方覺有異，一行人便前往海巡一總隊勤務中隊
      找尋劉閎燊求證，因認是劉閎燊與陳鴻德串謀好的騙局，
      所以要求劉閎燊立下第2張借據，且劉閎燊立下借據後，
      有向伊等索討陳鴻德所立下的第1張借據等語（見93年度
      偵字第11701號偵查卷第5頁），證人王久因於本院94年度
      易字第2044號案件96年9月5日審理期日到庭證稱：93年度
      偵字第11701號卷第12頁之借據是劉閎燊寫的，這張借據
      上所謂的陳鴻德就是劉閎燊說有辦法的人，之所以叫劉閎
      燊寫卷內這張借據是因為之前陳鴻德寫的借據並不是本名
      ，伊等拿假的借據給劉閎燊看，劉閎燊就寫卷內這張借據
      給伊等，而陳鴻德那張借據是在欣欣幼稚園交錢給乙○○
      時，乙○○當場給伊等之借據等語，亦於本案偵查中證述
      ：92年4月底、5月初在欣欣幼稚園，甲○○交給乙○○10
      萬元支票時，乙○○有開1張收據給甲○○，內容有提到
      他跟甲○○借50萬元等語（96年度偵字第23520號卷第5頁
      ），證人劉閎燊於92年6月24日於憲兵隊證稱：當時甲○
      ○說找不到陳鴻德，且陳鴻德所開立的借據是假的，而伊
      是中間人，應該寫下借據讓他有保障，所以伊才立下卷內
      此借據等語（93年度偵字第11701號偵查卷第20頁），復
      於本案偵查中證稱：因為乙○○寫給甲○○的收據是假的
      ，所以伊才寫了卷內之借據，當天寫的借據內容是依乙○
      ○那張假收據的內容寫的，假收據上面有寫假的身分證字
      號、姓名、出生、地址等資料，那張假收據有交給伊，沒
      有撕掉，是遺失在部隊等語（96年度偵字第23520號卷第
      14 、15頁），互核相符，足認於劉閎燊立下卷內扣案之
      借據前，告訴人確曾收受1紙以陳鴻德名義所開立表示向
      甲○○借款50萬元之收據，且係由本案被告交付予告訴人
      無訛。
（二）雖被告辯稱其未曾拿過陳鴻德名義的收據給告訴人，惟據
      被告於93年1月30日憲兵隊詢問中陳稱：伊與甲○○見面
      曾收過5萬元，且甲○○有拿給伊一張記載「乙○○向李
      信皇拿了5萬元」之收據予伊簽名並捺印，伊沒有再給予
      甲○○任何金錢上往來的書面證明，且該收據是劉閎燊拿
      還給伊的，伊把收據給丟了等語，另參諸證人劉閎燊所述
      由告訴人處取回之收據係以陳鴻德名義開立之收據等語，
      且告訴人亦僅曾由被告處收受陳鴻德名義之收據1紙之情
      ，亦為被告所不爭執，顯見被告所能由證人劉閎燊處取回
      之收據，應係以陳鴻德名義開立之收據；被告雖辯以收據
      記載金額為5萬元且係以乙○○本人名義為之，然證人王
      久因、李周金鳳、劉閎燊等人均證稱所見乙○○交付予告
      訴人之收據，內容係以陳鴻德名義向告訴人借50萬元等情
      ，已如前述，況被告於收受告訴人因其詐欺、陷於錯誤而
      交付之金錢後，為取信於告訴人，當願依告訴人之要求，
      另行開立收據以明金錢往來之事實，故被告前於憲兵隊詢
      問中自承曾由劉閎燊處取回之收據1紙，堪信即是系爭偽
      以「陳鴻德」名義且表示陳鴻德向甲○○借款50萬元之收
      據，是認被告前揭所辯，應屬臨訟狡飾之詞，不足採信。
（三）綜上所述，本件事證明確，被告犯行堪以認定，應予依法
      論科。
二、核被告所為，係犯刑法第216條、第210條之行使偽造私文書
    罪。偽造署押係偽造私文書之部分行為，偽造私文書為行使
    偽造私文書之階段行為，均不另論罪。被告於收受告訴人所
    交付之全部金錢50萬元時，原無開立收據之意，係因告訴人
    對之提出開立收據以為保障之要求後，被告始起意以陳鴻德
    名義開立偽造之收據，其偽造私文書之犯行顯係屬前案詐欺
    犯行外之另一犯罪行為，難認與前案有牽連犯之裁判上一罪
    關係，應另予論罪科刑，附此敘明。另檢察官所移送併辦之
    97 年度偵緝字第453號案件，與本案為事實上同一案件，本
    院均應併予審理。爰審酌被告年輕力盛，不思正途，損害他
    人財產利益，犯後仍否認犯行，飾詞狡辯，態度不佳，毫無
    悔意，暨被告犯罪之動機、目的、刺激、手段、生活狀況、
    品行、智識程度、犯罪所生之危害等一切情狀，量處如主文
    所示之刑，並諭知易科罰金之折算標準，以示懲戒。查被告
    犯罪之時間，係在96年4月24日以前，所犯符合中華民國九
    十六年罪犯減刑條例第2條所定之減刑條件，應依該減刑條
    例第2條第1項第3款之規定，減其宣告刑二分之一，故減為
    有期徒刑3月。又關於易科罰金之折算標準，依被告於行為
    時之刑法第41條第1項前段規定：「犯最重本刑為5年以下有
    期徒刑以下之刑之罪，而受6個月以下有期徒刑或拘役之宣
    告，因身體、教育、職業、家庭之關係或其他正當事由，執
    行顯有困難者，得以1元以上3元以下折算1日，易科罰金」
    ，又被告行為時之易科罰金折算標準，修正前罰金罰鍰提高
    標準條例第2條前段（現已刪除）規定，就其原定數額提高
    為100倍折算1日，則本件被告行為時之易科罰金折算標準，
    如以銀元300元折算1日，經折算為新臺幣後，即應以新臺幣
    900元折算為1日。惟95年7月1日修正公布施行之刑法第41
    條第1項前段則規定：「犯最重本刑為5年以下有期徒刑以下
    之刑之罪，而受6個月以下有期徒刑或拘役之宣告者，得以
    新臺幣1000元、2000元或3000元折算1日，易科罰金」，比
    較修正前後之易科罰金折算標準，以95年7月1日修正公布施
    行前之規定，較有利於被告等，則應依刑法第2條第1項前段
    ，適用修正前刑法第41條第1項前段規定，諭知被告之易科
    罰金折算標準。
三、被告偽造之「陳鴻德」署押1枚，雖未扣案但無證據證明已
    滅失，依刑法第219條規定，不問屬於被告與否，均應宣告
    沒收。
據上論斷，應依刑事訴訟法第299條第1項前段，刑法第2條第1項
前段、第216條、第210條、第219條，修正前刑法第41條第1項，
修正前罰金罰鍰提高標準條例第2條，現行法規所定貨幣單位折
算新臺幣條例第2條，中華民國九十六年罪犯減刑條例第2條第1
項第3款、第7條、第9條，判決如主文。
本案經檢察官江貞諭到庭執行職務
中    華    民    國    97    年    10    月    23    日
                  刑事刑事第八庭審判長法  官  陳德民
                                      法  官  詹慶堂
                                      法  官  楊蕙芬
以上正本證明與原本無異。
如不服本判決，應於判決送達後10日內，向本院提出上訴狀。
                                書記官  馬正道
中    華    民    國    97    年    10    月    23    日
附錄法條：
中華民國刑法第210條
（偽造變造私文書罪）
偽造、變造私文書，足以生損害於公眾或他人者，處 5 年以下有
期徒刑。
中華民國刑法第216條
（行使偽造變造或登載不實之文書罪）
行使第 210 條至第 215 條之文書者，依偽造、變造文書或登載
不實事項或使登載不實事項之規定處斷。


司法院資訊處製作；財團法人民間司法改革基金會備份。
